---
title: "統計モデルと推測：Statistical models and inference"
author: "Masayuki Sakai"
date: "yyyy/mm/dd"
output:
  pdf_document:
    latex_engine: xelatex
    toc: true
    toc_depth: 2
    number_section: true
  always_allow_html: yes
header-includes: 
  - \usepackage{bookmark} 
  - \usepackage{xltxtra} 
  - \usepackage{zxjatype} 
  - \usepackage[ipa]{zxjafont} 
  - \usepackage{mathspec}
  - \usepackage{amsthm}
  - \usepackage{indentfirst} # first paragraphのインデントを有効化（英文はインデントが不要のため）
  - \parindent = 1em         # インデント（字下げ）を1文字に設定
  - \usepackage{float} # 図の位置指定（fig.pos）をする場合使う
  - \usepackage{bm}

---
\newtheorem{definition}{Definition}
\newtheorem{theorem}{Theorem}
\newtheorem{assumption}{Assumption}

```{r, message=FALSE, warning=FALSE, error=FALSE}
require(tidyverse)
require(gridExtra)
require(ggthemes)
require(gridExtra)
```

統計学はデータから情報を抽出することを目的としている．特に，ここでいう情報とはデータが生成されるメカニズムに関するものを意味する．この試みにおける課題として以下2つがあげられる．

1. データから知りたい何かを推測すること自体が簡単ではないこと．またそれをデータからそもそも推測できるのかも断定が難しい．
2. 多くのデータはその一部に不確実性を有していること．  

もし，データの収集過程をなんども繰り返すことができたとしても，各回で全く同じデータが取れることはないだろう．これがまさに２個目の不確実性である．  

# 単純なモデル：Examples of simple statistical models  
ここでは，ニューヘブンにおける６０年間の平均気温のデータを用いる．単位は華氏でこのデータはRにバンドルされているのでそのまま使える．

```{r}
nhtemp
```

## 正規分布
１つ目のモデルは，次のような仮定を置く.

- それぞれのデータは互いに独立である
- それぞれのデータの分布は$N(\mu, \sigma^2)$である
- $\mu, \sigma$は未知のパラメータ　　

よって，このそれぞれが従う分布のp.d.f.は

$$
f(y_i) = \frac{1}{\sqrt{2 \pi } \sigma} \exp \left( \frac{ -(y_i - \mu)^2 }{2 \sigma^2}  \right)
$$
となる．データをベクトル$\bf y$としてまとめた場合，その同時分布は

$$
f({\bf y}) = \prod_{i=1}^{60} f(y_i)
$$

となる．


ここで，ニューヘブンの気温データの分布を可視化してみよう．

```{r}
data.frame(x = as.vector(nhtemp)) %>% 
  ggplot(aes(x=x, y = ..density..)) +
  geom_histogram(position = "identity", binwidth = 0.4, fill='orange', alpha = 0.5) + 
  geom_density(aes(alpha = 0.2, fill = 'orange'), show.legend = F) +
  scale_y_continuous(limits = c(0, 0.5)) +
  ggtitle(label = "New Heaven data")-> g1

set.seed(777)
data.frame(x = rnorm(n=60, mean = mean(nhtemp), sd = sd(nhtemp))) %>% 
  ggplot(aes(x=x, y=..density..)) + 
  geom_histogram(position = "identity", binwidth = 0.4, fill='orange', alpha = 0.5) + 
  geom_density(aes(alpha = 0.2, fill = 'orange'), show.legend = F) + 
  scale_y_continuous(limits = c(0, 0.5)) +
  ggtitle(label = "Normal distribution sample" )-> g2

gridExtra::grid.arrange(g1, g2, nrow = 1)
```

上記は左がニューヘブンのデータ，右がニューヘブンのデータと平均，分散が同じ正規分布から６０個サンプリングしたデータのヒストグラムである．一概に断定することはできないが、ニューヘブンの気温のデータは正規分布と比べると，中心にデータが寄っていて，かつ外側にも観測値がある「裾野重い」分布と言えるかもしれない．
このように，平均から離れた極端な値が観測されている場合は，仮定している正規分布と実際のデータの分布の乖離が大きい可能性がある．この場合，t分布を仮定する方が良いモデリングができる．

## t分布

$$
\frac{y_i - \mu}{\sigma} \sim t_\alpha
$$

ここで，$\mu, \sigma, \alpha$は未知のパラメーターである．この時，$t_\alpha$のp.d.f.を$f_{t_\alpha}$として，次のように表される．

$$
f_{t_{\alpha}} = \frac{\Gamma((\alpha + 1)/2)}{\sqrt{\alpha \pi}\Gamma(\alpha / 2)} (1 + t^2/\alpha)^{-(\alpha + 1)/2}
$$

すなわち，$\bf y$の同時分布を

$$
f({\bf y}) = \prod_{i=1}^{60} \frac{1}{\sigma} f_{t_\alpha} \left\{ (y_i - \mu)/\sigma \right\}
$$

と考えるモデルである．


## 時系列モデル  
例えば，気温$a_i$が$i$時点の時間$t_i$で観測されるとしよう．ただし観測間隔は30分置きで1週間観測されるとする．気温は１日のサイクルがあると考えられるし，一週間の長期的な変化もあるだろう．ランダムな自己相関を扱うためには、このようなデータの裏側にある背景を加味した上で考えなければいけない．このとき，先の２つよりは次のようなモデルの方がデータにあっていると考えられる．

$$
a_i = \theta_0 + \theta_1 t_i + \theta_2 \sin (2 \pi t_i / 24) + \theta_3 \cos (2\pi t_i/24) + e_i
$$

ここで$e_i = \rho e_{i-1} + \epsilon_i$，$\epsilon_i \sim N(0, \sigma^2)$で$\rm i.i.d$とする．このモデルは，暗に$\bf a$に対して確率分布を定義しているが、その密度関数を求めるには少し工夫が必要になる．いま，

$$
\mu_i = \theta_0 + \theta_1 t_i + \theta_2 \sin (2\pi t_i/24) + \theta_3 \cos (2 \pi t_i / 23)
$$
と表すと，$a_i = \mu_i + e_i$と表せる．また，$e_i$は平均ゼロの正規分布からの確率変数に$\rho$という重みをかけたものなので，その分布も平均ゼロの正規分布に従う．このとき，共分散行列$\bf \Sigma$は

$$
\Sigma_{i,j} = \frac{\rho^{|i-j| \sigma^2}}{(1 - \rho^2)}
$$

となる．これより，$\bf a$というベクトルもまた正規分布に従い，その密度関数は

$$
f_{{\bf a}}({\bf a}) = \frac{1}{\sqrt{(2 \pi)^n |\bf \Sigma|}} \exp\left( -\frac{1}{2} ({\bf a} - {\boldsymbol \mu})^{T} {\bf \Sigma}^{-1} ({\bf a}-{\boldsymbol \mu}) \right)
$$

となる．$\bf \Sigma$は$\rho, \sigma$に，$\boldsymbol \mu$は$\boldsymbol \theta$と共変量$\bf t$に依存している．

## 生存時間解析：Survival analysis　　
ここでは，オハイオ大学が観測した次のようなデータを扱う．非ホジキンリンパ腫を患い骨髄移植をした２３人の患者のデータである．それぞれの患者にはランダムにallogenicとaoutogenicという2つの処置が割り当てられた．allogenicでは，兄弟からの移植．autogenicでは骨髄の摘出を行い，それを洗浄し，化学療法を大量に行った後に戻すという処置を行う．これらの患者にたいして，死去するまたは再発するまでの期間，または経過観測終了まで生存したかどうかが記録されている．これは右側打ち切りと呼ばれる観測データである．

データとしては次のようになっている．

```{r}
ohio <- data.frame(
  days = c(28, 32, 49, 84, 357, 933, 1078, 1183, 1560, 2114, 2114, 42, 53, 57, 63,  81, 140,  176,  210,  252,  476,  524, 1037),
  treat = rep(c('allo', 'auto'), c(11,12))
) 
ohio
```

このようなケースでは，死去や再発というイベントという確率変数はパラメーターが$\theta_l, \theta_u$の指数分布でモデリングできる．すなわち，生存時間が$\theta_{u/l}^{-1}$という分布に従う．医学的には，２つのパラメーターの関係，特に$\theta_l = \theta_u$であるかどうかに興味がある．

allogenicグループに対して，イベント発生が確認されたのが$t_i$とした時，

$$
f_l (t_i) = 
\begin{cases} 
  \theta_l e^{-\theta_l t_i} & {\rm uncensored} \\
  \int_{t_i}^{\infty} \theta_l e^{-\theta_l t} dt = e^{-\theta_l t_i} & {\rm censored}
\end{cases}
$$

という密度関数を考えられる．ここで$f_l$は打ち切りなしのイベント発生時刻$t_i$または，打ち切り後のイベント発生時刻$t_i$の従う分布の密度である．同様のモデルはautogenicのグループにも適用できる．これらの同時分布

$$
f({\bf t}) = \prod_{i=1}^{11} f_l(t_i) \prod_{i = 12}^{23} f_u (t_i)
$$

により，このデータをモデリングできる．


# ランダムエフェクトと自己相関：Random effencts and autocorrelation  
前章であつかったモデルは，比較的シンプルに，データがある分布に従うとしてモデルを考えていた．多くの場合，我々は観測されたデータがi.i.dでかつ既知で推定可能な確率分布によってモデリングするのである．全てのデータがあらかじめわかっている確率分布に綺麗に従う訳ではないし，より複雑な確率構造をデータの背景に仮定することもある．また多くの場合，異なるレベルでのう不確実性を扱うモデルも要求される．

観測値に含まれる確率的な変動とは関連のない確率変数が含まれるモデルでは，ランダムエフェクトと呼ばれる概念を導入する．これは，具体的な例を持って理解するのが良い．

## 例１
ここでは，ある薬が血圧を下げるかどうかの実験を考える．この実験では男性の患者にランダムに新薬か通常の薬かの２つの処置を割り当てる．登録時に患者の年齢を$a_j$，体脂肪量を$f_j$を計測し，12週間，毎週彼らの血圧の推移を計測する．
この状況では，２つの異なる性質を持つ確率的な変動が考えられる．すなわち，患者による変動と処置によるものである．

いま，$y_{ij}$をを$i$時点での$j$番目の患者の血圧の計測値とする．ここでは次のようなモデルを考える．

$$
y_{ij} = \gamma_{k(j)} + \beta_1 a_j + \beta_2 f_j + b_j + \epsilon_{ij},
$$

ここで，$b_j \sim N(0, \sigma_b^2), \epsilon_{ij} \sim N(0, \sigma^2)$である．また，$k(j) = 1,2, \rm or \ 3$として，$j$番目の患者に割り当てられた処置を表す．$\gamma_k, \beta， \sigma$は未知のパラメーターである．ここで確率変数である$b_j, \epsilon_{ij}$は独立と仮定する．

重要な点は，$y_{ij}$という変数に含まれる確率的な振る舞いを２つに分けていることである．１つは患者固有のもの$b_j$．これは処置の割り当てがランダムに行われているが，そもそもその患者が持つ固有の特徴などが考えられる．２つ目はそれぞれの観測における不確実性である．各観測自体も確率的な誤差を含むと考える．たとえば，同じような年齢，脂肪量をもつ異なる患者からの観測値が全く同じになることはないだろう．これは通常，同じ患者から観測値を得た場合の差よりも大きくなることだろう．つまり，$y_{ij}$は$b_{ij}$という条件付けをしない下では統計的な独立という条件が成り立たないことを意味している．

このようなケースで，例えば$b_j$を定数のパラメーターとして扱うのはどうなのだろうか．そうすれば，独立が成り立ちモデルはよりシンプルになり解釈性も高まる．



















